【裁判字號】    97,簡上,566
【裁判日期】    971107
【裁判案由】    詐欺
【裁判全文】
臺灣高雄地方法院刑事判決             97年度簡上字第566號
上  訴  人
即  被  告  戊○○
上列上訴人因被告詐欺等案件，不服本院高雄簡易庭中華民國97
年6 月5 日97年度審簡字第2575號所為第一審判決（聲請簡易判
決處刑書案號：臺灣高雄地方法院檢察署97年度偵字第7891號）
提起上訴，及臺灣高雄地方法院檢察署檢察官移請併案審理（案
號：97年度偵字第23797 號），本院管轄之第二審合議庭判決如
下：
    主  文
上訴駁回。
    事  實
一、戊○○（原名顏加晃）可預見一般取得他人金融帳戶使用之
    行徑，常與財產犯罪所需有密切之關聯，可能係為掩飾不法
    犯行，避免有偵查犯罪權限之執法人員循線查緝，以確保犯
    罪所得之不法利益，並掩人耳目，竟以縱有人以其提供之金
    融帳戶實施詐欺取財犯行，亦不違背其本意之幫助犯意，於
    民國97年1 月15日或16日，在高雄市○○路與青年路口，將
    其所有之合作金庫商業銀行光華分行（下稱合庫銀行）帳號
    0000000000000 號之帳戶存摺、提款卡及密碼等物，提供予
    真實姓名年籍不詳之人及其所屬之詐欺集團成員使用，上開
    詐欺集團成員取得上開合作金庫帳戶後，共同意圖為自己不
    法之所有，基於詐欺取財之犯意，推由詐欺集團中成員，於
    如附表所示之時間，以訛稱網路購書問題須取消分期付款服
    務云云等方式，詐騙丁○○、乙○○、甲○○、丙○○（下
    稱丁○○等4 人）匯款至戊○○所有之上開合庫銀行帳戶內
    （匯款時間、被害人、詐騙金額、詐騙手法、匯入帳戶金額
    詳如附表所示），旋遭提領一空。嗣丁○○等4 人發覺有異
    報警處理，而循線查悉上情。
二、案經高雄市政府警察局苓雅分局報告臺灣高雄地方法院檢察
    署檢察官偵查並聲請簡易判決處刑，及台中市警察局第五分
    局報由臺灣臺中地方法院檢察署檢察官呈請台灣高等法院檢
    察署令轉臺灣高雄地方法院檢察署檢察官移請併案審理。
    理  由
一、程序方面：
(一)併案部分：
    本件台灣臺中地方法院檢察署檢察官移請併案審理部分，核
    與聲請簡易判決處刑書所載之犯罪事實相同（即被害人丁○○受騙部分），本院一併審理，核先敘明。
(二)有關證據能力之說明：
    本件證人即被害人丁○○等4 人於警詢所為之陳述，為被告
    以外之人，於審判外之言詞陳述，檢察官及被告於本院審理
    時，均同意作為證據。本院審酌上開證人於警詢時係以被害
    人身分，陳述遭詐欺集團詐騙而將款項匯入被告上開銀行帳
    戶之經過情形，且渠等於警詢均經全程錄音，就其作成陳述
    之過程並無瑕疵，且與本案相關之待證事實具有關聯性，認
    適當作為證據，依刑事訴訟法第159 條之5 第1 項之規定，
    認均具有證據能力。
二、本院得心證之理由：
(一)訊據被告戊○○坦承有申請及使用上開合庫銀行帳戶之事實
    ，惟矢口否認上開犯行，並於審理中辯稱：我於97年1 月14
    日當時生病住院，看自由時報徵工作夥伴，我打電話過去，
    對方是女子接聽電話說工作內容只要開車載小姐，做什麼我
    不清楚，對方是應徵司機，薪資每日可以領5 千元，對方跟
    我說載小姐後，小姐每天會把身上的錢交給我，我再將錢匯
    入我的戶頭，我的提款卡要給他們，他們才可以領，再者他
    們要看我的銀行存摺，1 、2 天徵信後即還我，後來隔1 、
    2 天（即15或16日）對方跟我約定一個地方，派1 位20幾歲
    姓名年籍不詳的男子跟我碰面，我將提款卡、存摺及密碼交
    給該名男子，當時我因為酗酒腦袋不清楚，我曾在高雄凱旋
    醫院、民生醫院、國軍802 醫院就診戒酒云云。經查：
１、上開合庫銀行帳戶係被告申請使用一節，為被告所自承；核
    與卷附被告之合庫銀行開戶基本資料相符（警卷第17頁、併
    案警卷第8 頁）。又被害人丁○○等4 人分別於附表所示時
    間，遭犯罪集團成員以附表所示之事由詐騙，致陷於錯誤，
    而依指示匯款至上開帳戶，旋即於當日遭人提領一空之事實
    ，業據證人即被害人丁○○等4 人於警詢時證述甚詳（警卷
    第6 至14頁、併案警卷第5 頁），復有合作金庫銀行客戶當
    月份交易明細資料查詢單2 紙（警卷第20、21頁）、被害人
    乙○○於郵局ATM 匯款之交易明細表影本2 紙（警卷第29頁
    ）、被害人甲○○於郵局ATM 匯款之交易明細表及郵政存簿
    封面影本各1 紙（警卷第35、36頁）、被害人丙○○於郵局
    ATM 匯款之交易明細表影本1 紙（警卷第41頁）、被害人丁○○匯款之合作金庫銀行各類存款分戶交易明細表、中國信
    託銀行存摺封面影本及存款明細影本各1 紙（併案警卷第9
    至12頁）在卷可稽。是本件丁○○等4 人確有遭騙，而先後
    匯款至被告所有上開合庫銀行帳戶之事實。
２、按金融帳戶為個人理財之工具，申請開設金融帳戶並無任何
    特殊之限制，一般民眾皆能自由申請開戶，並得同時在不同
    金融機構申請多數存款帳戶使用，乃眾所週知之事實，依一
    般人之社會生活經驗，本可自行向金融行庫開戶使用，而無
    向他人購買帳戶之必要；況近來詐欺集團利用人頭帳戶施行
    詐騙之情事，業經報章新聞大舉報導，故苟有陌生人不以自
    己名義申請開戶，而向不特定人蒐集、收購他人之金融機構
    帳戶使用，衡情應能懷疑收購帳戶之人目的，在於從事犯罪
    之行為。
３、被告雖辯稱曾因酒精性精神病、酒精濫用住院治療，是其於
    上開時、地，係酗酒腦袋不清楚，而交付上開提款卡、存摺
    及密碼予不詳男子等語，並提出高雄市凱旋醫院診斷書1 紙
    為據（本院第5 頁）；然查，本院依職權向高雄市凱旋醫院
    、國軍高雄總醫院及高雄市立民生醫院調取被告歷年就診之
    病歷，函查結果如下：
(1 )高雄市凱旋醫院病歷記載略以：「被告於95年2 月26日起斷
    續於該院治療其診斷為酒精中毒，酒精戒淫及酒精性精神病
    ，其主要症狀為酗酒，情緒易怒，激躁不安，干擾行為等，
    故其病因為酒後造成之情緒，行為失控等狀況。」（本院卷
    第27至28頁，高雄市凱旋醫院97年8 月11日高市凱醫字成第
    097000 4880 號函1 紙及病歷影本1 份）。
(2 )國軍高雄總醫院病歷記載略以：「96.8.18 ：主訴喝酒後胸
    悶，之後不告而別。96.9.6：主訴喝酒後全身不適，觀察2
    小時後准許返家，檢查無異常。96.9.11 ：主訴胃痛、胃酸
    逆流數小時，治療後徵狀改善，建議口服藥物治療及門診複
    診。」（本院卷第129 至139 頁，國軍高雄總醫院97年8 月
    15日醫企管字第0970003686號函1 紙、病患病情狀況說明及
    病歷1 份）。
(3 )高雄市立民生醫院病歷記載略以：「96年5 月14日急診主訴
    噁心、嘔吐，診斷為酒精戒斷現象，抽血、點滴治療後出院
    。」（本院卷第P141至147頁，高雄市立民生醫院97年8 月
    11日高市民醫病字第0970004746號函1 紙及病歷1 份）。
(4 )綜上，被告自95年2 月26日起斷續於上開醫院治療，雖有酒
    精戒斷現象，或因酒後情緒易怒、激躁不安，造成情緒及行
    為失控等狀況；惟尚無因精神障礙或其他心智缺陷，致不能
    辨識其行為違法或欠缺依其辨識而行為之能力，或其辯識能
    力顯著減低之狀態。
４、本件被告自承於97年1 月14日看報應徵工作，當時其年齡已
    滿36歲；另就被告提出之報紙廣告觀之（本院卷第24頁），
    報紙上面之求職廣告琳瑯滿目，有應徵「清潔員」、「瓦斯
    送貨員」等工作，被告挑選「徵男工作伙伴、薪優、高抽成
    、日領、0000000000」之項目，依被告之智識經驗，顯欲從
    事「錢多、事少」之工作性質；嗣被告撥打電話與對方連絡
    見面，知悉其工作係每日開車載送小姐，即可輕鬆領取日薪
    5 千元，依被告年齡、智識能力及社會生活經驗，應可認知
    可能係協助色情行業從事「車伕」之工作，詎被告仍交付上
    開帳戶之存摺、金融卡及密碼予他人使用，是被告顯見其能
    預見所交付之銀行帳戶，將供他人作為財產犯罪之用，並不
    違反其本意，其自有幫助詐欺之不確定故意甚明。
(二)綜上所述，被告所辯顯與常情有違，委無足採，本件事證明
    確，其犯行應堪認定。
二、論罪及科刑：
(一)按刑法上之幫助犯，係對於犯罪與正犯有共同之認識，而以
    幫助之意思，對於正犯資以助力，而未參與實施犯罪之行為
    者而言；是以，如未參與實施犯罪構成要件之行為，且係出
    於幫助之意思提供助力，即屬幫助犯，而非共同正犯。本件
    不詳姓名年籍之詐欺集團成員，以上開詐術行為向被害人丁○○等4 人實施詐欺，致被害人陷於錯誤，匯款至被告所提
    供之上開銀行帳戶內，詐欺集團成員所為係犯刑法第339 條
    第1 項之詐欺取財罪；然被告單純提供帳戶予該犯罪集團成
    員使用之行為，並不等同於向被害人施以詐欺取財行為，且
    亦無證據證明被告有參與詐欺取財犯行之構成要件行為，本
    件被告所為僅對於該集團遂行詐欺取財犯行資以助力，是核
    被告所為，係犯刑法第339 條第1 項之詐欺取財之幫助犯，
    應依刑法第30條第2 項規定，按正犯之刑減輕之。又本件詐
    欺集團成員雖以被告之同一帳戶分別向不同被害人實施數次
    詐欺取財行為，然就被告而言，僅有一次提供帳戶之幫助行
    為，仍應認被告僅成立一幫助詐欺之罪，而為單純一罪（最
    高法院96年度台非字第245 號判決參照）。
(二)本件原審以被告任意將金融機關帳戶提供他人詐欺取財使用
    ，紊亂社會正常交易秩序，並使不法之徒藉被告之帳戶，輕
    易取得上揭被害人之匯款金額共計87,888元，致檢警難以追
    查緝捕，復未與被害人和解，審理中猶飾詞卸責，犯後態度
    不佳等一切情狀，而為論罪科刑，並量處被告有期徒刑3 月
    ；另審酌被告無業、家庭經濟狀況勉持等情（警卷第1 頁）
    ，併諭知易科罰金以新台幣1,000 元折算1 日之折算標準，
    認事用法核無違誤，量刑亦稱妥適。被告以其酗酒精神狀況
    不佳而交付上開帳戶為由提起上訴，為無理由，應予駁回。
四、據上論斷，應依刑事訴訟法第455 條之1 第1 項、第3 項、
    第368 條，判決如主文。
本案經檢察官黃子宜到庭執行職務。
中    華    民    國    97    年    11    月    7     日
                  刑事第五庭  審判長法  官   黃建榮
                                    法  官   李殷君
                                    法  官   蘇揚旭
以上正本證明與原本無異。
不得上訴。
中    華    民    國    97    年    11    月    7     日
                                    書記官   莊正彬
附錄本案論罪科刑法條：
中華民國刑法第339條第1項
意圖為自己或第三人不法之所有，以詐術使人將本人或第三人之
物交付者，處5 年以下有期徒刑、拘役或科或併科1 千元以下罰
金。
附表
┌──┬───┬───┬──────┬────────┬──────┐
│編號│時間  │被害人│詐騙金額    │詐欺手法        │匯入帳戶    │
├──┼───┼───┼──────┼────────┼──────┤
│1   │97年1 │丁○○│3筆（分別為2│以電話訛稱係郵局│其中一筆2萬 │
│    │月16日│      │萬9983 元、2│人員，因購買金石│9989元匯至合│
│    │20時許│      │萬998 9元、2│堂書局預購須作第│作金庫光華分│
│    │      │      │萬69 83元） │一次帳戶確認，要│行0000000000│
│    │      │      │共8萬6955元 │至提款機依指示操│521號帳戶   │
│    │      │      │            │作              │            │
├──┼───┼───┼──────┼────────┼──────┤
│2   │97年1 │乙○○│2筆（分別為2│以電話訛稱係博客│2筆共3萬5046│
│    │月16日│      │萬6325元、  │來網路書店，對帳│元匯至合作金│
│    │21時40│      │8721元）共3 │時發現多了1筆分 │庫光華分行  │
│    │分許  │      │萬5046元    │期付款交易，須至│000000000052│
│    │      │      │            │ATM取消分期付款 │1號帳戶     │
├──┼───┼───┼──────┼────────┼──────┤
│3   │97年1 │甲○○│1萬800元    │以電話訛稱係博客│合作金庫光華│
│    │月16日│      │            │來網路書店，因網│分行帳號    │
│    │20時50│      │            │路購書問題，須至│0000000000  │
│    │分許  │      │            │ATM取消分期付款 │521號帳戶   │
├──┼───┼───┼──────┼────────┼──────┤
│4   │97年1 │丙○○│1萬2053元   │以電話訛稱係博客│同上        │
│    │月16日│      │            │來網路書店，因作│            │
│    │22時許│      │            │業疏失每月會固定│            │
│    │      │      │            │扣款，須至ATM解 │            │
│    │      │      │            │除設定          │            │
└──┴───┴───┴──────┴────────┴──────┘


司法院資訊處製作；財團法人民間司法改革基金會備份。
